臺灣彰化地方法院民事判決　九十年度訴字第八○三號
　　原　　　告　甲○○
　　　　　　　　寅○○○
　　　　　　　　丙○○
　　　　　　　　庚○○
　　　　　　　　癸○○
　　　　　　　　乙○○
　　　　　　　　己○○
　　複　代理人　子○○
　　被　　　告　戊○○
　　訴訟代理人　壬○○
　　被　　　告　辛○○
　　　　　　　　丁○○
　　訴訟代理人　丑○○
右當事人間分割共有物事件，本院判決如左：
    主    文
兩造所共有坐落彰化縣秀水鄉○○段二四八地號，地目田，面積零點參壹零肆公頃土
地，准予分割如附圖方案所示，但其中編號部分面積零點零伍陸捌公頃，分歸原告
甲○○、庚○○按原應有部分比例共同取得；編號部分面積零點零伍伍零公頃，分
歸兩造按原應有部分比例共同取得，供道路通行之用。
訴訟費用由兩造按附表一所示原應有部分比例負擔。
    事實及理由
一、原告主張前開土地係兩造所共有，各共有人之應有部分如附表一所示，兩造就該
    筆土地未訂立不分割之特約，且依其使用目的亦無不能分割之情形，但未能達成
    分割之協議等情，已據提出土地登記簿謄本為證，並為被告所不爭執，足認原告
    此部分之主張為真實。按共有物除因物之使用目的不能分割或共有人間契約訂有
    不分割之期限者外，各共有人，得隨時請求分割共有物，再共有物分割之方法，
    共有人不能協議決定者，法院得因任何共有人之聲請，以原物分配或變價分配之
    ，民法第八百二十三條第一項及八百二十四條第二項規定甚明。次按每宗耕地分
    割後每人所有面積未達○‧二五公頃者，不得分割，固為農業發展條例第十六條
    本文所明定，但依同條第三款之規定，在該條例八十九年一月四日修正施行後所
    繼承之耕地，得分割為單獨所有，不受此限制。查兩造係於八十九年七月四日繼
    承取得系爭土地，有土地登記謄本在卷可憑，而各共有人迄未能達成分割協議，
    亦為兩造所自認，則前開土地既合於判決分割之要件，原告本於土地共有人之分
    割請求權訴請判決分割，於法自屬有據，應予准許。
二、經查：系爭土地呈面窄縱深之長方形，以北邊所臨之道路為對外通路。土地東北
    角處為被告戊○○建造二層半樓房二棟及鋼架造浪板平房、鋼架遮雨棚所占用，
　　其餘供種植農作物之事實，已據本院囑託彰化縣彰化地政事務所派員會同勘測現
　　場屬實，有本院勘驗筆錄及地政機關繪製之複丈成果圖存卷可稽。再原告甲○○
　　與庚○○已陳明分割後願按原應有部分比例維持共有在卷。審酌系爭土地之坐向
　　、地形、使用現況及對外通路，各共有人應有部分之多寡，分割後土地利用價值
　　及經濟效益，多數共有人對系爭土地分割所表示之意見，認系爭土地應依附圖方
　　案所示之方法為分割為允洽。另揆之被告戊○○及丁○○所提之方案，係將原告
　　甲○○所分得之部分，供道路使用。惟原告甲○○既屬共有人，除經其本人同意
　　外，無論其身分、地位為何，均不得犧牲其對共有物應享之權益，始符法理，故
　　被告戊○○及丁○○上開所提之方案，不能採取。
三、另兩造既無法就系爭土地達成分割協議，則被告等人於訴訟中提出主張分割方法
    自係防禦權利所必須，爰併命原告負擔部分訴訟費用，始符公允。
據上論結，本件原告之訴為有理由，依民事訴訟法第三百八十五條第一項前段、第七
十八條、第八十一條第二款、第八十五條第一項但書，判決如主文。
中　　　華　　　民　　　國　　九十一　　年　　 十二 　　月　　 十七 　　日
                                    民事第一庭
~B法　　　官　蔡紹良
右為正本係照原本作成。
如對本判決上訴，應於判決送達後二十日內向本院提出上訴狀。
~B法院書記官　田慧賢
中　　　華　　　民　　　國　　九十一　　年　　 十二 　　月　　 十七 　　日
~F0
~T32
  附表一：
 ┌──────┬────────┬────────┐
 │共有人      │原應有部分比例  │訴訟費用負擔比例│
 ├──────┼────────┼────────┤
 │甲○○      │九分之一   　　 │ 同　　　上　 　│
 ├──────┼────────┼────────┤
 │寅○○○    │九分之一   　　 │　　〞　　　　　│
 ├──────┼────────┼────────┤
 │丙○○      │九分之一   　　 │　　〞　　　　　│
 ├──────┼────────┼────────┤
 │庚○○      │九分之一   　　 │　　〞　　　　　│
 ├──────┼────────┼────────┤
 │癸○○      │九分之一   　　 │　　〞　　　　　│
 ├──────┼────────┼────────┤
 │乙○○      │九分之一   　　 │　　〞　　　　　│
 ├──────┼────────┼────────┤
 │己○○      │九分之一   　　 │　　〞　　　　　│
 ├──────┼────────┼────────┤
 │戊○○      │九分之一   　　 │　　〞　　　　　│
 ├──────┼────────┼────────┤
 │丁○○      │九分之一   　　 │　　〞　　　　　│
 └──────┴────────┴────────┘
